【裁判字號】    89,訴,463
【裁判日期】    890630
【裁判案由】    違反著作權法
【裁判全文】
臺灣高雄地方法院刑事判決                          八十九年度訴字第四六三號
    公  訴  人  臺灣高雄地方法院檢察署檢察官
    被      告  甲○○
右列被告因違反著作權法案件，經檢察官提起公訴（八十八年度偵字第二四六八一號
），本院判決如左：
    主  文
甲○○連續意圖出租而擅自以重製之方法侵害他人之著作財產權，處有期徒刑捌月。
緩刑參年。
盜版「雪山飛狐」錄影帶肆拾伍捲，均沒收。
    事  實
一、甲○○曾於民國八十八年間，因妨害風化案件，經本院判處拘役五十日，並於八
    十八年九月二十八日易科罰金執行完畢（不構成累犯）。甲○○係位於高雄縣岡
    山鎮○○○路九十之一號「一品錄影帶租售店」之負責人，明知「雪山飛狐」影
    片係香港電視廣播有限公司製作出品，已授權年代影視事業股份有限公司（下稱
    年代公司）上開影片之發行權、重製權、出租權及公開播送、公開上映權，為年
    代公司享有著作財產權之視聽著作，竟於八十八年八月間，未經年代公司之同意
    或授權，向一「岡大影視社」借得上開影片之合法原版錄影帶，擅自重製上開影
    片之錄影帶四十五捲後，再以每捲新台幣（下同）四十元之價格出租予不特定之
    消費大眾牟利。嗣於八十八年九月一日下午六時五十五分許，在上址為警當場查
    獲，並扣得盜版之「雪山飛狐」錄影帶四十五捲。
二、案經年代公司訴由高雄縣警察局岡山分局報請台灣高雄地方法院檢察署檢察官偵
    查起訴。
    理  由
一、右揭犯罪事實，業據被告甲○○坦承不諱，核與告訴人年代公司之代理人張家禮
    、乙○○於偵審中指述之情節相符，並有盜版之「雪山飛狐」錄影帶四十五捲扣
    案可證。本件事證明確，被告犯行洵堪認定。
二、查被告甲○○意圖出租，擅自重製上開告訴人公司享有著作權之視聽著作，核其
    所為，係犯著作權法第九十一條第二項之意圖出租而擅自以重製之方法侵害他人
    之著作財產權罪。被告先後多次重製行為，時間緊接，所犯罪名相同，顯係出於
    概括之犯意為之，為連續犯，爰依刑法第五十六條之規定以一罪論，並加重其刑
    。茲審酌智慧財產權之保障已蔚為世界經濟之潮流，亦係增進人類生活所必要之
    手段，被告未經著作財產權人之授權或同意，擅自重製他人之視聽著作，並進而
    出租之，損及我國之國際利益及國際形象，固屬非是，惟念其尚無不良素行，多
    次欲與告訴人商談和解，惟因賠償金額未能達成共識致尚未和解，且犯後坦承犯
    行等一切情狀，爰量處如主文所示之刑。末查，又被告前未曾受有期徒刑以上刑
    之宣告，因一時失慮，偶罹刑典，事後已坦承犯行，深具悔意，經此刑之宣告後
    ，應知警惕而無再犯之虞，本院因認暫不執行其刑為當，予以宣告緩刑三年，用
    啟自新。扣案之之盜版錄影帶四十五捲，為被告所有供犯罪所用之物，應依刑法
    第三十八條第一項第二款宣告沒收。
三、公訴意旨另略以：被告甲○○經營位於高雄縣岡山鎮○○○路九十之一號「一品
    錄影帶租售店」，明知「高校惡靈富江」影片係日本大應株式會社製作出品，已
    於八十八年三月六日，在日本公開首映，嗣於一年內即同年五月二十六日，以書
    面授與三本企業股份有限公司（下稱三本公司）上開影片在台灣地區之發行權（
    錄影節目之發行，包括錄影帶、鐳射影碟和影音光碟）、院線、非院線及電視公
    開播送權（衛星電視除外），且於同年八月六日，在中華民活台灣地區嘉年華影
    城、百老匯影城、梅花戲院等電影院線公開上映，為三本公司享有著作財產權之
    著作物，竟基於概括犯意，意圖營利，於八十八年八月間，向一不詳年籍自稱「
    翁政樺」之成年人處，以每片新台幣（下同）一百八十元之價格，購得未經授權
    重製之盜版「高校惡靈富江」錄影帶二捲，再自上開購得日起，連續多次以每卷
    四十元之代價出租予不特定之人消費大眾牟利。嗣於同年九月一日下午六時五十
    五分許，經警前往上址，當場在店內陳列架上查獲上開盜版之「高校惡靈富江」
    錄影帶二捲。因認被告所為涉犯著作權法第九十二條之罪。惟按：著作權法第九
    十二條之罪，依同法第一百條前段規定，須告訴乃論，而案件有告訴或請求乃論
    之罪，未經告訴、請求，或告訴、請求已經撤回，或已逾告訴期間者，應諭知不
    受理之判決，刑事訴訟法第三百零三條第三款定有明文。訊據被告固坦承於右揭
    時地購入「高校惡靈富江」錄影帶出租予顧客觀覽等情不諱，惟堅決否認有侵害
    告訴人三本公司著作財產權之犯行，辯稱：「高校惡靈富江」已在日本上映且發
    行錄影帶，為日本國人著作，該片未在臺灣地區首次發行，亦未於日本國發行後
    三十日內在臺灣地區發行，依著作權法規定，應不得享有著作權等語。經查：
    （一）外國人之著作合於下列情形之一者，得依本法享有著作權。但條約或協定
    另有約定，經立法院議決通過者，從其約定：１、於中華民國管轄區域內首次發
    行，或於中華民國管轄區域外首次發行後三十日內，在中華民國管轄區域內發行
    者，但以該外國人之本國對中華民國人之著作，在相同情形，亦予保護且經查證
    屬實者為限；２、依條約、協定或其本國法令、慣例、中華民國人之著作得在該
    國享有著作權者，此為著作權法第四條所明定。（二）按系爭「高校惡靈富江」
    影片係日本大映株式會社製作出品，為日本人著作，在日本國首次發行時間為八
    十八年三月六日，同年六月十一日發行錄影帶，而於一年內即同年五月二十六日
    ，以書面授予三本公司上開影片在台灣地區之發行權、電視公開播送權，且於同
    年八月六日，在中華民國台灣地區嘉年華影城、百老匯影城、梅花戲院等院線公
    開上映，此有日本雜誌等資料、民生報八月六日電影版廣告、日本大映株式會社
    出具之首映日期證明函、買賣合約備忘錄及行政院新聞局審查合格證明書等在卷
    足憑，是以，告訴人三本公司係於八十八年八月六日以後，始在我國管轄之臺灣
    地區發行「高校惡靈富江」影片，距該影片視聽著作在日本國首次發行時間已逾
    三十日。故告訴人三本公司就系爭「高校惡靈富江」影片視聽著作，自不得援引
    著作權法第四條第一款之規定，主張在我國享有著作權。（三）告訴人三本公司
    雖以八十二年七月十六日北美事務協調委員會與美國在臺協會著作權保護協定，
    在伯恩公約或世界著作權法公約會員國境內首次發行之著作，於首次發行後一年
    內，由我國人以書面協議取得專有權利，且該著作已在我國或美國對公眾流通者
    ，得受我國著作權法之保護之規定，主張系爭「高校惡靈富江」影片視聽著作已
    由告訴人三本公司獲得專屬授權在臺灣地區發行，日本係伯恩公約會員國，系爭
    美術著作係於首次發行一年內由告訴人取得專有權利，自應受著作權之保護。況
    依該保護協定第一條第六項，在協定一方領域內有常居所之著作人及其他著作權
    人，應予視同該領欲內之受保護人云云。然上開著作權保護協定係保護中華民國
    及美國領域內取得專有權利之人，受保護者為：１、依各領域法律，認為公民或
    國民之個人或法人。２、於該領域內首次發行其著作之個人或法人。此觀該協定
    第一條第三項規定自明。據此規定，須中華民國人或美國人之著作於中華民國或
    美國領域內首次發行；中華民國或美國人之著作於中華民國或美國所參加之多邊
    著作權公約會員國內首次發行後，一年內經由有關中華民國或美國人簽署協議取
    得專有權利者，始得於我國境內主張著作權。至該保護協定第一條第六項雖約定
    ：「依本協定之宗旨，於本協定一方領域內有常居所之著作人及其他著作權人，
    應予視同該領欲內之受保護人」，然應係指依該領域法律認定為公民或國民之個
    人或法人以外之中華民國人或美國人，在各該領域內有常居所而言。查系爭「高
    校惡靈富江」影片視聽著作為日本人之著作物，非由中華民國或美國人所創作，
    縱日本國為伯恩公約之會員國，亦不得藉我國北美事務協調委員會與美國在臺協
    會訂定之著作權保護協定，而取得著作權之保護。（四）綜上所述，本件「高校
    惡靈富江」影片視聽著作為日本國人著作，其未在我國管轄境內境首次發行，亦
    未在日本國內首次發行後三十日內於我國管轄境內發行，而日本國與我國未簽訂
    有關保護著作權之條約或協定，依其本國法之法令及慣例，亦未對我國國民之著
    作加以保護，是以上開視聽著作無從依我國著作權法享有著作權，公訴人未究明
    上情，誤認告訴人三本公司已獲日本國大映株式會社之授權取得在台灣地區發行
    、電視公開播送之著作財產權，容有誤會。本件「高校惡靈富江」影片視聽著作
    ，依我國著作權法第四條之規定，既未享有著作權，告訴人三本公司即非著作財
    產權受侵害之被害人，其告訴為不合法，應視為未經合法告訴。揆諸首開說明，
    原應諭知被告此部分之犯行為不受理之判決，惟公訴人認此部分與前開論罪科刑
    部分有裁判上一罪關係，爰不另為不受理之諭知，附此敘明。
據上論斷，應依刑事訴訟法第二百九十九條第一項前段，著作權法第九十一條第二項
，刑法第十一條前段、第五十六條、第七十四條第一款，第三十八條第一項第二款，
判決如主文。
中     華     民     國     八十九    年      六      月      三十      日
                                  臺灣高雄地方法院刑事第七庭
                                      法  官  何  悅  芳
右正本證明與原本無異。
如不服本判決，應於判決送達後十日內，向本院提出上訴狀。
                                      書記官  吳  良  美
中     華     民     國     八十九    年      六      月      三十      日
附錄本案論罪科刑法條：
著作權法第九十一條第二項：
意圖銷售或出租而擅自以重製之方法侵害他人之著作財產權者，處六月以上五年以下
有期徒刑，得併科新臺幣三十萬元以下罰金。


司法院資訊處製作；財團法人民間司法改革基金會備份。
